【裁判字號】    94,上,67
【裁判日期】    950111
【裁判案由】    第三人異議之訴
【裁判全文】
臺灣高等法院高雄分院民事判決        94年度上字第67號
上  訴  人  一正工業股份有限公司
法定代理人  己○○
訴訟代理人  萬維堯律師
被上訴人    合作金庫銀行股份有限公司
法定代理人  戊○○
訴訟代理人  甲○○
            丁○○
上列當事人間第三人異議之訴事件，上訴人對於民國94年3 月23
日臺灣屏東地方法院93年度訴字第552 號第一審判決提起上訴，
本院於94年12月28日言詞辯論終結，判決如下：
    主  文
原判決廢棄。
臺灣屏東地方法院93年度執字第8429號強制執行事件，就上訴人
所有坐落屏東縣枋寮鄉○○村○○路○段69號之瀝青混凝土拌合
廠，所為之強制執行程序應予撤銷。
第一、二審訴訟費用由被上訴人負擔。
    事實及理由
一、上訴人主張：訴外人吉享實業股份有限公司（下稱吉享公司
    ）前於民國88年3 月間為擔保借款之清償，以屏東縣枋寮鄉
    ○○段第6 號土地及其上建物，並侑南牌預拌混凝土廠設定
    抵押權予被上訴人，嗣吉享公司未能如期清償，被上訴人乃
    聲請原審民事執行處就吉享公司上開抵押物，及另一坐落於
    屏東縣枋寮鄉○○村○○路○ 段69號之動產，即瀝清混凝拌
    合土廠（下稱系爭ＡＣ廠）一併為強制執行，並經原審法院
    93年度執字第8429號強制執行（下稱執行事件）。然因吉享
    公司前曾向上訴人借款週轉，因未能清償，乃於91年5 月將
    系爭ＡＣ廠司抵償並交付與上訴人，則系爭ＡＣ廠已非吉享
    公司財產，被上訴人竟聲請原審法院一併對之強制執行，並
    經查封拍賣，其自得於系爭執行事件拍賣程序終結前，對被
    上訴人提起本件第三人異議之訴，聲明：系爭執行事件，就
    系爭ＡＣ廠所為之強制執行程序應予撤銷。原審為其敗訴判
    決，上訴人不服，提起上訴，聲明：（一）原判決廢棄。
    （二）系爭執行事件就系爭ＡＣ廠之強制執行程序應予撤銷
    等語。
二、被上訴人則以：上訴人主張吉享公司曾向其借款400 餘萬元
    ，因無法清償乃於91年5 月將系爭ＡＣ廠抵償與上訴人不實
    在，蓋與卷附90年12月20日入帳之300 萬元金額不符，且係
    上訴人法定代理人己○○名義匯入，債權人應為己○○，又
    吉享公司已於同日簽發同額支票以代清償，原債權因而消滅
    ，既無債權何來抵債？又系爭ＡＣ廠於93年12月7 日經屏東
    縣機械商業同業公會鑑定為500 萬元，兩者對價顯不相當，
    亦不足採。再者系爭ＡＣ廠於系爭執行事件執行人員查封時
    ，仍在吉享公司占有中，依動產之讓與，須交付後始生效力
    ，亦難認系爭ＡＣ廠已經讓與為上訴人所有，其既非所有人
    ，則本於所有權而對系爭執行事件提起本件第三人異議之訴
    ，即非有據，原審駁回其請求，並無不合。答辯聲明：上訴
    駁回。
三、上訴人主張被上訴人於系爭執行事件將系爭ＡＣ廠列為吉享
    公司財產，一併聲請查封拍賣之事實，業據其提出相片二張
    、原審民事執行處通知一件附卷（原審卷6 頁、14頁）為證
    ，且為被上訴人不爭，復經本院調閱系爭執行事件卷宗，然
    為被上訴人以前開情詞抗辯。是本件應予審究者，乃系爭Ａ
    Ｃ廠是否為上訴人所有，及上訴人提起本件訴訟有無理由？
    茲分述之：
四、系爭ＡＣ廠是否為上訴人所有？
    （一）上訴人主張吉享公司曾向其借款未清償之事實，業據
          其提出吉享公司合庫銀行潮州分行存摺，及支票、退
          票理由單各一份在卷（原審卷15至20頁、64頁）為證
          ，惟被上訴人以該借款係向己○○借得等語抗辯。查
          證人即吉享公司法定代理人羅啟宏雖證述：「90年7
          月起開始，我就常常向一正公司的己○○借錢週轉..
          . 」（本卷80頁）、「我都是向謝啟宏借錢，但是謝
          啟鴻都是從一正公司匯款到吉享公司，有時用己○○
          名義... 」（本卷81頁），核與上開存摺所載、支票
          、退票理由單及合庫潮州支庫函覆之交易明細表在卷
          （本卷45至51頁、55至60頁）足憑。而依上開存摺及
          明細表所載，自90年8 月1 日起至同年12月31日止，
          以一正公司、己○○名義匯款與吉享公司之款項各為
          700 萬元、400 萬餘元，雖庚○○證稱：「錢係向謝
          啟鴻借得... 」等語（本卷80頁），且公司與其法定
          代理人人格各自獨立。然己○○既係上訴人法定代理
          人，且此種金錢借貸除有特別約定外，一般人主觀上
          並不太清楚公司與其法定代理人二者間之關係而逕認
          同一，此由羅啟宏亦證述：「... 但是己○○都是從
          一正公司匯款到吉享公司，有時用己○○自己名義匯
          款... 」等語（本卷81頁），並歷次匯款中，以謝啟
          鴻或上訴人名義匯款者各有多次，且於存摺中顯現上
          訴人匯款之記載計三次，共700 萬元，有上開存摺、
          交易明細表在卷足證。另吉享公司雖曾簽發300 萬元
          之支票與上訴人，然該支票屆期未獲付款，此為兩造
          不爭，則原債務自未消滅，被上訴人所辯已因支票之
          簽發而使原債務消滅尚有誤會，凡此均可證明上訴人
          確曾於上開期日貸款與吉享公司。
    （二）次查，吉享公司週轉不靈後，無法返還上訴人款項後
          ，曾將系爭ＡＣ廠抵償與上訴人並已為點交等情，已
          據證人即屏東縣工業會總幹事丙○○結證：「（有無
          將系爭ＡＣ廠交付上訴人？）有，在我面前點交的，
          當初是吉享公司向工業會申請債權債務和解... 91年
          5 月7 日我去做第一次債權人會議前，在我面前點交
          的... 」、「（是否記得點交系爭ＡＣ廠之確實日期
          ？）是，91年5 月7 日。因為91年5 月7 日債權人會
          議之前他們有和我聯繫點交的事情，而91年5 月7 日
          要開會，我會先去辦公室，所以就在同一日辦理，點
          交完後就去開債權人會議」等語（本卷77、78頁）、
          「（庚○○是要點交與己○○或一正公司？）己○○
          是一正公司負責人，庚○○是要點交與給一正公司，
          因為在我受理登記債權時，他們就有問我一正公司是
          否要登記，我說雙方既然已經有協議了，所借貸的金
          額沒有償還的話，要把ＡＣ廠讓與給他，我所以不能
          再登記債權，所以當時是要點交給一正公司... 等詞
          （本卷131 頁）。參以，上訴人與己○○曾分別匯款
          至吉享公司如前述，然於吉享公司向屏東縣工業會申
          請和解時，僅己○○以自己名義申報債權120 萬元，
          反之，上訴人並未申報，亦有屏東縣工業會函及附件
          在卷（本卷100 頁）可憑，互核相符。再參以原審民
          事執行處執行人員於93年8 月4 日查封時，在場人羅
          仁宏即當場向執行人員表示系爭ＡＣ廠非吉享公司所
          有，而係第三人己○○所有，此經本院調閱該執行卷
          宗（51頁）甚明。雖其陳述己○○所有尚與事實出入
          ，然己○○與上訴人既有如上之關係而難為一般人區
          別，業如前述，自難執此即謂證言與待證事實有瑕疵
          而不可採。
    （三）被上訴人另主張吉享公司如有交付系爭ＡＣ廠與上訴
          人，何以上訴人將之擺放原址三年之久，所謂已經點
          交即非實在。惟姑不論所有人如何處理所有物本其自
          由，況上訴人曾託人找買主，亦經證人乙○○結證：
          「當時是系爭ＡＣ廠要賣，託我介紹買主，我有替他
          尋找，但是沒找到合適買主，所以沒有成交，時間大
          約91年底、92年初。」、「因為ＡＣ廠如果放在那裏
          大約價值4 、500 萬元，如果要拆遷的話，拆遷到可
          以運轉的費用，還要1 、200 萬元，所以沒有成交」
          等語，顯見上訴人本有出售意思，僅因含拆遷等花費
          甚巨致未能尋獲適當買主而作罷，並暫放該址，但此
          無礙業已交付之事實。要言之，上訴人主張吉享公司
          已將系爭ＡＣ廠交付與上訴人，堪予信實。
    （四）至被上訴人雖抗辯上訴人前揭貸款與吉享公司之行為
          ，違反公司法第15條第1 項規定應為無效，既無債權
          即不生以債權抵償問題，況系爭ＡＣ廠價值500 萬元
          ，卻僅以300 或400 萬元抵償，亦顯不相當云云。然
          公司並非絕對不能將款項貸與他人，本件如上訴人貸
          款時不超過其淨值百分之四十者，要非法所不許，此
          觀公司法第15條第1 項第2 款但書規定自明。即令上
          訴人貸款超過上開規定因而無效，惟其既有貸款之事
          實，業如前述，則對吉享公司亦有不當得利債權存在
          ，自無不能抵償情事。另系爭ＡＣ廠係抵償400 萬餘
          元，訴訟中提出之300 萬元，係指當日到銀行時所借
          而簽發票據之證據，業經上訴人陳明（本卷95頁），
          按系爭ＡＣ廠固經鑑價為500 萬元，有兩造不爭之屏
          東縣機器商業同業公會函在卷（本卷99頁）足憑，且
          與所證相符，惟該機器屬特定用途之機器，非如日常
          用品或流通性強之用品，脫手不易，較難有一定之行
          情，況於所有人經濟困難時，折扣當然較高，因此以
          400 萬餘元抵償，縱使與鑑價有價差，尚難即謂不相
          當，此從系爭ＡＣ廠前曾提供農民銀行設定抵押貸款
          ，然轉至被上訴人處時，遭銀行內規以無殘價而排除
          而不同意為抵押標的物，為被上訴人自承（本卷97
          頁），且有經濟部工業局、臺灣省政府建設廳函及附
          件動產擔保交易登記申請書各一件附卷（原審卷112
          至119 頁）足證，茲再執上情主張，已與金融機構融
          通資金之目的相背，且有違誠信，主張不足採信。
    （五）按動產物權之讓與，非將動產交付不生效力，民法第
          761 條第1 項前段定有明文。本件吉享公司既因抵償
          ，於91年5 月7 日以讓與所有權之意思，將系爭ＡＣ
          廠交付與上訴人，則上訴人主張系爭ＡＣ廠為其所有
          ，即屬有據。
五、上訴人提起本件訴訟有無理由？
    次按依強制執行法第15條提起第三人異議之訴者，須第三人
    就執行標的物有足以排除強制執行之權利者，始得提起。又
    所謂就強制執行標的物有足以排除強制執行之權利者，係指
    對於執行標的物有所有權、典權、留置權、質權存在情形之
    一者而言，最高法院85年度台上字第2020號判決參照。查上
    訴人既因抵償而自吉享公司處受領系爭ＡＣ廠之交付，則系
    爭ＡＣ廠91年5 月7 日起即歸屬於上訴人所有，從而，其以
    前揭執行事件對系爭ＡＣ廠一併查封、拍賣，已侵害其所有
    權，乃於執行程序終結前對被上訴人提起本件第三人異議之
    訴，請求撤銷該部分之執行程序（其用語雖指查封，然目的
    在排除強制執行，應認指系爭ＡＣ廠之全部執行程序），要
    屬正當有據，應予准許。
六、綜上所述，上訴人主張其已自吉享公司處受讓系爭ＡＣ廠之
    交付，係所有人為可採，被上訴人抗辯為無可取。從而，上
    訴人本於第三人之異議權，請求為如主文第二項所示之判決
    為有理由，應予准許。原審為上訴人敗訴之判決，尚有未洽
    。上訴意旨指摘原判決不當，求予廢棄改判，為有理由。爰
    由本院予以廢棄改判如主文第二項所示。又本件為判決基礎
    之事實已明，兩造其餘攻擊防禦方法，不逐一論述。
七、據上論結，本件上訴為有理由，依民事訴訟法第450 條、第
    78條，判決如主文。
中    華    民    國    95    年    1     月    11    日
                              民事第五庭
                                  審判長法官     曾錦昌
                                  法      官     楊富強
                                  法      官     黃國川
以上正本證明與原本無異。
如對本判決上訴，須於判決送達後20日內向本院提出上訴狀，其
未表明上訴理由者，應於上訴後20日內向本院提出上訴理由書（
均須按他造當事人之人數附繕本）。上訴時應提出委任律師或具
有律師資格之人之委任狀，並依附註條文規定辦理。
中    華    民    國    95    年    1     月    11    日
                                  書  記  官     梁雅華
附註：
民事訴訟法第466 條之1 ：對於第二審判決上訴，上訴人應委任
律師為訴訟代理人，但上訴人或其法定代理人具有律師資格者，
不在此限。
上訴人之配偶、三親等內之血親、二親等內之姻親，或上訴人為
法人、中央或地方機關時，其所屬專任人員具有律師資格並經法
院認適當者，亦得為第三審訴訟代理人。第1 項但書及第2 項情
形，應於提起上訴或委任時釋明之。


司法院資訊處製作；財團法人民間司法改革基金會備份。
